# Análise Exploratória

## Produção mundial de uva e consumo de vinho
::: {style="text-align:justify"}

```{r}
#| warning: false
#| echo: false
#| layout-nrow:  2
#| layout-ncol:  1
#| label: fig-climate-data
#| fig-cap: "Produção de uva em toneladas^[https://ourworldindata.org/grapher/grapes-production] e Consumo de vinho per-capita em litros^[https://ourworldindata.org/grapher/wine-consumption-per-person]." 
#| fig-subcap:
#|  - "Produção de uva em toneladas"
#|  - "Consumo de vinho per-capita em litros"

wine_consumption <- readr::read_delim("../../data/wine-consumption-per-person.csv", delim = ",",
                                      escape_double = FALSE,
                                      trim_ws = TRUE,
                                      show_col_types = F ) |> filter(Year > 1999) |> 
  rename(Consumption = `Indicator:Alcohol, recorded per capita (15+) consumption (in litres of pure alcohol) - Beverage Types:Wine`)

grape_production <- readr::read_delim("../../data/grapes-production.csv", delim = ",",
                                      escape_double = FALSE,
                                      trim_ws = TRUE,
                                      show_col_types = F ) |> filter(Year > 1999) |> 
    rename(Production = "Grapes | 00000560 || Production | 005510 || tonnes")

# grape_production plot_time_series(date, precip)
# climate_data_monthly |> plot_time_series(date, precip)
# 
# climate_data_monthly |> plot_time_series(date, temp)
```   
:::


## Produção mundial de vinho
::: {style="text-align:justify"}
```{r}

```

:::

## Dados climáticos da região produtora de vinhos
::: {style="text-align:justify"}
```{r}
#| warning: false
#| echo: false
#| layout-nrow:  3
#| layout-ncol:  1
#| label: fig-climate-data
#| fig-cap: "Dados climáticos da região produtora de vinhos no Rio Grande do Sul (estação automática de Bento Gonçalves - INMET)." 
#| fig-subcap:
#|  - "Precipitação"
#|  - "Temperatura"
#|  - "Vento"
climate_data_monthly <- readr::read_delim("../../data/dadosclima/dados_A840_M_2006-11-30_2022-12-31.csv", 
                                 delim = ";", escape_double = FALSE, 
                                 na = "null", trim_ws = TRUE, 
                                 skip = 9, show_col_types = FALSE) |> 
                                 select(-5) |> rename(date = "Data Medicao", precip = "PRECIPITACAO TOTAL, MENSAL (AUT)(mm)",
                                                       temp = "TEMPERATURA MEDIA, MENSAL (AUT)(°C)",
                                                       wind = "VENTO, VELOCIDADE MEDIA MENSAL (AUT)(m/s)") |> 
                                mutate(date = lubridate::as_date(date)) |> 
                                mutate_at(vars(-1), ~na.approx(., na.rm = FALSE)) |> drop_na()

climate_data_monthly |> plot_time_series(date, precip)

climate_data_monthly |> plot_time_series(date, temp)

climate_data_monthly |> plot_time_series(date, wind)

```
:::



# Contexto


## Produção de vinho na Região Sul do Brasil

::: {style="text-align:justify"}
Segundo a Emprapa[^index-1], a videira é cultivada nos cinco continentes, embora o seu cultivo econômico esteja concentrado em climas onde as condições heliotérmicas e hídricas permitem adequadas condições para a maturação das uvas.

Com grande diversidade de tipos de clima, a viticultura mundial é encontrada nos climas temperados (oceânico, oceânico quente, temperado de transição, continental, continental frio), mediterrâneo, subtropical (subtropical, subtropical continental), tropical (atenuado, tropical), semi-árido (margens de climas áridos), árido e hiperárido.

Contudo, a maior área vitícola destinada à elaboração de vinhos do mundo está concentrada em regiões de clima do tipo temperado e mediterrâneo.
Tendo em vista que a videira necessita de condições particulares de clima para o seu desenvolvimento e obtenção de produtos de qualidade, o zoneamento climático constitui-se num importante instrumento de definição do potencial das regiões.

No estudo do potencial das regiões, o zoneamento de risco climático é essencial.
Ele permite identificar riscos de produção que estejam associados à ocorrência de geadas durante o período vegetativo da planta, à ocorrência de granizo, à incidência de doenças fúngicas (míldio, podridões do cacho), às condições de estresse térmico ou hídrico, bem como à identificação da necessidade de irrigação dos vinhedos.
O zoneamento climático para uma região específica ganha maior qualidade quando associado ao zoneamento dos solos, já que clima e solo formam o principal conjunto dos fatores naturais a definir o potencial de adaptação da videira de uma região.

Outro zoneamento climático importante é aquele associado ao potencial de adaptação das variedades de videira, à qualidade potencial das uvas e às características e qualidades dos vinhos e outros produtos da agroindústria.
Com este foco, o clima vitícola de uma região produtora pode ser caracterizado através do Sistema de Classificação Climática Multicritérios Geovitícola (Sistema CCM), baseado em índices climáticos vitícolas.
O sistema utiliza três índices sintéticos e complementares sendo um térmico de ciclo, outro nictotérmico e outro hídrico: a) Índice Heliotérmico (IH); b) Índice de Frio Noturno (IF); e, c) Índice de Seca (IS).
Segundo o sistema, algumas das principais regiões produtoras brasileiras apresentam o seguinte clima vitícola: a Serra Gaúcha e a Serra do Sudeste no Rio Grande do Sul tem o clima classificado como Temperado Quente, de Noites Temperadas, Úmido; na região da Campanha, no mesmo estado o clima vitícola é Quente, de Noites Temperadas e Subúmido e nos Campos de Cima da Serra o clima é Temperado, de Noites Frias e Úmido.
Nas regiões vitícolas de Santa Catarina o clima é: Quente, de Noites Temperadas e Úmido no Alto Vale do Rio do Peixe e, na região mais fria do país, em São Joaquim no Planalto Catarinense o clima é Frio, de Noites Frias e Úmido.
Em zona tropical semi-árida, onde está a vitivinicultura do Vale do Submédio São Francisco, o clima vitícola possui variabilidade intra-anual (situação que ocorre onde o clima vitícola da região, sob condições naturais, muda de classe de clima vitícola em função do período do ano no qual a uva pode ser produzida), sendo Muito Quente, de Noites Quentes, variando de Subúmido a de Seca Forte em função do período do ano.

O clima do Rio Grande do Sul é Temperado do tipo Subtropical, classificado como Mesotérmico Úmido (classificação de Köppen).
Devido à sua posição geográfica, entre os paralelos 27°03'42" e 33°45'09" de latitude sul, e 49°42'41" e 57°40'57" de longitude oeste, o clima no Rio Grande do Sul apresenta grandes diferenças em relação ao Brasil.
A latitude reforça as influências das massas de ar oriundas da região polar e da área tropical continental e atlântica.
A movimentação e os encontros destas massas definem muitas de nossas características climáticas.

As temperaturas apresentam grande variação sazonal, com verões quentes e invernos bastante rigorosos, com a ocorrência de geadas e precipitação eventual de neve.
As temperaturas médias variam entre 15°C e 18°C, com mínimas de até -10°C e máximas de 40°C.

Com relação às precipitações, o Estado apresenta uma distribuição relativamente equilibrada das chuvas ao longo de todo o ano, em decorrência das massas de ar oceânicas que penetram no território.
O volume de chuvas, no entanto, é diferenciado.
Ao sul a precipitação média situa-se entre 1.299 e 1.500 milímetros e, ao norte a média está entre 1.500 e 1.800 milímetros, com intensidade maior de chuvas a nordeste do Estado, especialmente na encosta do planalto Meridional.[^index-2].

https://www.embrapa.br/busca-de-publicacoes/-/publicacao/105625/identificacao-da-regiao-com-condicoes-climaticas-para-producao-de-vinhos-finos-no-rio-grande-do-sul
:::

[^index-1]: https://www.embrapa.br/agencia-de-informacao-tecnologica/cultivos/uva-para-processamento/pre-producao/caracteristicas-da-especie-e-relacoes-com-o-ambiente/clima/zoneamento-vitivinicola

[^index-2]: https://atlassocioeconomico.rs.gov.br/clima-temperatura-e-precipitacao


-   O que explica o comportamento sazonal?
    -   Temperatura?
    -   Pluviometria?
    -   Outros climáticos
-   O que explica a tendência de alta em termos de valor em contraposição à tendência de queda em termos de volume? 
    - Questões relacionadas à economia global? 
    - Câmbio? 
    - O comportamento de outros grandes exportadores?
    
    
## Correlações espúrias, estacionariedade e teste de raiz unitária 


## 
