# Análise

-   O que explica o comportamento sazonal?
    -   Temperatura?
    -   Pluviometria?
    -   Outros climáticos
-   O que explica a tendência de alta em termos de valor em contraposição à tendência de queda em termos de volume? 
    - Questões relacionadas à economia global? 
    - Câmbio? 
    - O comportamento de outros grandes exportadores?
    
    
## Correlações espúrias, estacionariedade e teste de raiz unitária 


## 


## Produção mundial de uva e consumo de vinho
::: {style="text-align:justify"}

```{r}
#| warning: false
#| echo: false
#| layout-nrow:  2
#| layout-ncol:  1
#| label: fig-climate-data
#| fig-cap: "Produção de uva em toneladas^[https://ourworldindata.org/grapher/grapes-production] e Consumo de vinho per-capita em litros^[https://ourworldindata.org/grapher/wine-consumption-per-person]." 
#| fig-subcap:
#|  - "Produção de uva em toneladas"
#|  - "Consumo de vinho per-capita em litros"

wine_consumption <- readr::read_delim("../../data/wine-consumption-per-person.csv", delim = ",",
                                      escape_double = FALSE,
                                      trim_ws = TRUE,
                                      show_col_types = F ) |> filter(Year > 1999) |> 
  rename(Consumption = `Indicator:Alcohol, recorded per capita (15+) consumption (in litres of pure alcohol) - Beverage Types:Wine`)

grape_production <- readr::read_delim("../../data/grapes-production.csv", delim = ",",
                                      escape_double = FALSE,
                                      trim_ws = TRUE,
                                      show_col_types = F ) |> filter(Year > 1999) |> 
    rename(Production = "Grapes | 00000560 || Production | 005510 || tonnes")

# grape_production plot_time_series(date, precip)
# climate_data_monthly |> plot_time_series(date, precip)
# 
# climate_data_monthly |> plot_time_series(date, temp)
```   
:::


## Produção mundial de vinho
::: {style="text-align:justify"}
```{r}

```

:::

## Dados climáticos da região produtora de vinhos
::: {style="text-align:justify"}
```{r}
#| warning: false
#| echo: false
#| layout-nrow:  3
#| layout-ncol:  1
#| label: fig-climate-data
#| fig-cap: "Dados climáticos da região produtora de vinhos no Rio Grande do Sul (estação automática de Bento Gonçalves - INMET)." 
#| fig-subcap:
#|  - "Precipitação"
#|  - "Temperatura"
#|  - "Vento"
climate_data_monthly <- readr::read_delim("../../data/dadosclima/dados_A840_M_2006-11-30_2022-12-31.csv", 
                                 delim = ";", escape_double = FALSE, 
                                 na = "null", trim_ws = TRUE, 
                                 skip = 9, show_col_types = FALSE) |> 
                                 select(-5) |> rename(date = "Data Medicao", precip = "PRECIPITACAO TOTAL, MENSAL (AUT)(mm)",
                                                       temp = "TEMPERATURA MEDIA, MENSAL (AUT)(°C)",
                                                       wind = "VENTO, VELOCIDADE MEDIA MENSAL (AUT)(m/s)") |> 
                                mutate(date = lubridate::as_date(date)) |> 
                                mutate_at(vars(-1), ~na.approx(., na.rm = FALSE)) |> drop_na()

climate_data_monthly |> plot_time_series(date, precip)

climate_data_monthly |> plot_time_series(date, temp)

climate_data_monthly |> plot_time_series(date, wind)

```
:::
