---
code-fold: true
editor: 
  markdown: 
    wrap: sentence
tbl-cap-location: bottom
---

```{css, echo = FALSE}
.justify {
  text-align: justify !important
}
```

# Análise exploratória 

::: {style="text-align: justify"}
<!--- begin section --->
```{r import_libs}
#| echo: false
#| message: false
#| warning: false

options(warnPartialMatchArgs = TRUE)
source('utils.R')

```

```{r, read_data_yearly}
#| echo: false
#| message: false
#| warning: false
#| cache: true
 
# Lê os dados de entrada
data_exp_y <-
    readr::read_delim(
        "../../data/EXP_VINHO_2000_2022_20231118_anual.csv",
        delim = ";",
        escape_double = FALSE,
        trim_ws = TRUE,
        show_col_types = F
    )
```


```{r, read_data_monthly}
#| echo: false
#| message: false
#| warning: false
#| cache: true
 

# Lê os dados de entrada

data_exp_m <-
    readr::read_delim(
        "../../data/EXP_VINHO_2000_2022_20231118_mensal.csv",
        delim = ";",
        escape_double = FALSE,
        trim_ws = TRUE,
        show_col_types = F
    )
```

A tabela @tbl-ts_input_yearly contém o ano, o país para o qual o vinho foi exportado, o valor exportado naquele determinado ano em US\$, e a quantidade exportada em litros (1L = 1kg).
Apesar dos dados fornecidos pela [vinícula](http://vitibrasil.cnpuv.embrapa.br/index.php?opcao=opt_01) também estarem em base anual, para fins de completude, lançamos mão dos **dados originais**, os quais foram extraídos do [Comexstat](http://comexstat.mdic.gov.br/pt/geral/97910) de responsabilidade do Ministério da Indústria, Comércio Exterior e Serviços (MDIC).

<!--- begin table --->
::: {#tbl-ts_input_yearly}
```{r}
#| echo: false
#| message: false
#| warning: false
#| label: tbl-ts_input_yearly
#| tbl-cap: ""

# Transformação do dataframe original para padronizar e facilitar a manipulação
# Foi criada uma coluna `date` no formato correspondente a partir das colunas `Ano` e `Mês`      
ts_tbl_y <-
    data_exp_y |> mutate(date = lubridate::make_date(Ano,12,31)) |>
    rename(value = `Valor FOB (US$)`) |>
    rename(volume = `Quilograma Líquido`) |>
    rename(country = `Países`) |>
    select(c(date, country, value, volume))  |> 
  filter(country != 'Brasil') |> filter(volume > 1) 
# existem linhas com o Brasil, o que não faz sentido; 
# também são excluídos da base países para os quais o Brasil tenha exportado menos que 1KG.L

tbl_render(ts_tbl_y,"")

```

Série dos dados anuais de volume e valor de vinho exportado pelo Brasil - 2000 a 2022.
:::
<!--- end table --->

A tabela @tbl-ts_input_monthly, por seuturno,  contém o ano, o país para o qual o vinho foi exportado, o valor exportado naquele determinado ano e mês em US$, e a quantidade exportada em litros (1L = 1kg). Convém lembrar que estes dados não foram inicialmente fornecidos e demandaram a extração diretamente do [Comexstat](http://comexstat.mdic.gov.br/pt/geral/97910).

<!--- begin table --->
::: {#tbl-ts_input_monthly}
```{r}
#| echo: false
#| message: false
#| warning: false
#| label: tbl-ts_input_monhtly
#| tbl-cap: ""

# Transformação do dataframe original para padronizar e facilitar a manipulação
# Foi criada uma coluna `date` no formato correspondente a partir das colunas `Ano` e `Mês`      
ts_tbl_m <-
    data_exp_m |> mutate(date = lubridate::make_date(`Ano`,`Mês`,01)) |>
    rename(value = `Valor FOB (US$)`) |>
    rename(volume = `Quilograma Líquido`) |>
    rename(country = `Países`) |>
    select(c(date, country, value, volume)) |>    
  filter(country != 'Brasil') |> filter(volume > 1) 
# existem linhas com o Brasil, o que não faz sentido; 
# também são excluídos da base países para os quais o Brasil tenha exportado menos que 1KG.L



tbl_render(ts_tbl_m,"")

```
Série dos dados mensais de volume e valor de vinho exportado pelo Brasil - janeiro/2000 a dezembro/2022.
:::
<!--- end table --->

Ocorre que, conforme citado na [introdução](), os valores de exportação estão expressos em dólares correntes, isto é, são valores nominais.

Para a correta comparação de valores no tempo é necessário considerar o efeito da inflação e, consequentemente realizar o reajuste dos valores de modo que possam todos estar na mesma data-base. 

Na próxima seção detalhamos o procedimento adotado.

:::
<!--- end section --->
## Ajuste das séries para considerar os efeitos da inflação

::: {style="text-align: justify"}
Os dados monetários da série estão em frequência mensal e anual.

Como a ideia é realizar a análise dos dados ao longo do tempo, é importante considerar os efeitos da inflação pois, US\$ 1,00 em 2000 é diferente de US\$ 1,00 em 2022. Ou seja, caso não se faça a correção pela inflação, haverá imprecisão nos valores apresentados.

Ademais, ao se relacionar os valores de exportação com dados socioeconômicos, é importante que os dados estejam na mesma data de referência. 

Neste sentido, assumimos que os valores da série são nominais, isto é, os valores são relativos ao ano corrente.
Então todos eles foram reajustados para o ano de 2022 (série anual, considerando valor acumulado até 31/12/2022) e para dezembro de 2022 (considerando o primeiro de cada mês).

Para realizarmos o ajuste foi extraída a série de [CPI](https://www.bls.gov/cpi/) (*Consumer Price Index*) anual, que é o índice de inflação dos Estados Unidos.


```{r}
#| echo: false
#| message: false
#| warning: false
#| label: read-cpi

# anual
cpi_us_y <-  readr::read_delim(
        "../../data/cpi_brazil_us/cpi_series.csv",
        delim = ";",
        escape_double = FALSE,
        trim_ws = TRUE,
        show_col_types = F
    ) |> arrange(desc(year)) |> 
  mutate(correction = (1./(cpi/cpi[1]))) |> 
  mutate(date = lubridate::make_date(year, 12, 31)) |> 
  select(c(date, cpi, correction))

# mensal
cpi_us_m <-  readr::read_delim(
        "../../data/cpi_brazil_us/CPI_monthly.csv",
        delim = ",",
        escape_double = FALSE,
        trim_ws = TRUE,
        show_col_types = F
    ) |> rename('cpi' = 'Consumer Price Index') |> arrange(desc(Year)) |> 
  filter(Year > 1999 & Year < 2023) |> 
  mutate(correction = (1./( cpi/cpi[1]))) |> 
  mutate(date = lubridate::ymd(paste0(Year,paste0(Period, '01')))) |> 
  select(c(date, cpi, correction))

# corrige os valores anuais
data_exp_yc <- ts_tbl_y |> 
  dplyr::inner_join(cpi_us_y, by = 'date')  |> 
  mutate(value = value * correction) |> 
  select(-c('cpi','correction'))


# corrige os valores mensais
data_exp_mc <- ts_tbl_m |> 
  dplyr::inner_join(cpi_us_m, by = 'date')  |> 
  mutate(value = value * correction) |> 
  select(-c('cpi','correction'))

```

O gráfico @fig-cpi demonstra que entre 2000 e 2022 houve um **crescimento acumulado do índice na ordem de aproximadamente 52%**.

```{r}
#| echo: false
#| warning: false
#| fig-cap: 'Índice CPI (anual) entre os anos de 2000 e 2022'
#| label: fig-cpi

cpi_us_y |> timetk::plot_time_series(.date_var = date, 
                                     .value = cpi,
                                     .title = 'Índice CPI (anual) entre os anos de 2000 e 2022',
                                     .x_lab = 'Ano',
                                     .y_lab = 'Índice',
                                     .smooth = 'False')
```

As tabelas @tbl-data-yc e @tbl-data-mc mostram os dados já reajustados. 

:::{#tbl-data-yc}
```{r}

tbl_render(data_exp_yc,"") 

```
Dados anuais com valor exportado em US\$ de 2022.
:::

:::{#tbl-data-mc}
```{r}

tbl_render(data_exp_mc,"")


```
Dados mensais com valor exportado em US\$ de dez/2022.
:::

Ao analisarmos as tabelas anteriores, percebemos facilmente que existe uma diferença não desprezível entre os valores nominais e o valores reajustados. Por exemplo, o valor exportado pelo Paraguai no ano 2000 em termos nominais soma o montante de US\$2,394,569.00, enquanto que a preços de 2022, o valor equivalente totaliza US\$4,069,585.31.

Tendo os valores corrigidos para os preços de 2022, doravante, quando nos referirmos ao valor total exportado, **estaremos tratando do valor em US\$ reajustado**.
:::

## Definição de indicador de desempenho

Para facilitar a análise comparativa, tanto no tempo como entre país, a criação de um indicador de desempenho pode facilitar a tarefa. Propomos a adoção de um indicador (kpi) do tipo $${Valor}\over{Quilograma\,Líquido}$$

O indicador deve traduzir quanto cada país paga por quilograma líquido de vinho brasileiro, transformando assim duas dimensões de análise em uma. Quanto maior o indicador, maior o retorno da exportação daquele determinado país parao Brasil. 

Por outro lado, o indicador deve ser visto com cautela, uma vez que determinados países na base compraram muito menos que outros ou ainda muito mais que outros. Ou seja, a existência de _outliers_ pode prejudicar a análise.

As tabelas @tbl-data-yc-kpi e @tbl-data-mc-kpi mostram os dados agora incluindo o indicador calculado.

```{r}
#| echo: false
#| warning: false

# cálculo do indicador para a série anual
data_exp_yc <- data_exp_yc |> mutate(kpi = round(value/volume,2))

# cálculo do indicador para a série anual
data_exp_mc <- data_exp_mc |> mutate(kpi = round(value/volume,2))


```

:::{#tbl-data-yc-kpi}
```{r}

tbl_render(data_exp_yc, "")

```
Dados em frequência anual com a inclusão do indicador. 
:::


:::{#tbl-data-mc-kpi}
```{r}

tbl_render(data_exp_mc,"") 

```
Dados em frequência mensal com a inclusão do indicador.
:::


## Análise transversal dos dados - agregação por país

A agregação dos dados por país permite a avaliação de desempenho das exportações para cada destino, o que levará à identificação inclusive de eventuais _outliers_, os quais poderão ser eventualmente excluídos da base de dados. Neste caso, podemos tranquilamente utilizar a base de dados anuais.


:::{#tbl-data-yc-by-country-sum}

```{r}
#| echo: false
#| warning: false
data_exp_yc_by_country_sum <- data_exp_yc |> 
  group_by(country) |> 
  summarise(sum_val = sum(value), sum_vol = sum(volume)) |> 
  arrange(desc(sum_val)) |> 
  mutate(perc_val = sum_val/sum(sum_val)*100, 
         perc_vol = sum_vol/sum(sum_vol)*100,
         kpi = sum_val/sum_vol)


cnames <- c('País', 'Valor Total (US$)', 
            'Volume Total (Kg.L)', 'Valor Total (%)', 
            'Volume Total (%)', 'KPI')

DT::datatable(data_exp_yc_by_country_sum, filter = "bottom", 
                          colnames =cnames,
                          caption = "", 
                          extensions = 'Buttons', 
                          options = list(
                              dom = 'Bfrtip',
                              buttons = c('copy','excel', 'csv', 'pdf'))
  ) |>  DT::formatRound(columns = c('sum_vol', 'perc_val', 'perc_vol', 'kpi') , 
                        mark = ".",dec.mark = ",") |> 
  DT::formatCurrency(columns = 'sum_val')
```
Exportações agregadas por país em valores totais.
:::


```{r}
#| echo: false
#| message: false
#| warning: false
#| layout-nrow: 2
#| label: fig-treemap_agg_by_country_val
#| fig-cap: 
#| - "Valor exportado exportado agregado por país."
#| - "Volume exportado agregado por país."

library(treemapify)

ggplot(data_exp_yc_by_country_sum, aes(area = sum_val/10^6, fill = sum_val/10^6, label = country))+
  geom_treemap() +  geom_treemap_text(colour = "white",
                    place = "centre",
                    size = 15) + ggtitle("Valor exportado em milhões US$.")

ggplot(data_exp_yc_by_country_sum, aes(area = sum_vol/10^6, fill = sum_vol/10^6, label = country))+
  geom_treemap() +  geom_treemap_text(colour = "white",
                    place = "centre",
                    size = 15) + ggtitle("Volume exportado em milhões de litros.")


# gridExtra::grid.arrange(treemap1, treemap2, ncol = 1, nrow = 2)
```

:::

Se observarmos com cuidado, especialmente a coluna KPI da @tbl-data-yc-by-country-sum possui _outliers_. O gráfico da @fig-boxplot-kpi_by_country_sum mostra que o KPI é bastante afetado por eles. Então poder utilizar a coluna KPI como parâmetro para remoção.

## Remoção de outliers

```{r}
#| echo: false
#| warning: false
#| fig-cap: 'Boxplot do KPI calculado para os dados totalizados por país.'
#| label: fig-boxplot-val_by_country_sum

plotly::plot_ly( y = data_exp_yc_by_country_sum$kpi, type = "box", name = 'KPI') |> 
  layout(xaxis = list(title='indicador'), yaxis = list(title = 'KPI'))

```
:::{#tbl-data-yc-by-country-sum-noout}

```{r}
#| echo: false
#| warning: false
data <- data_exp_yc_by_country_sum

quartiles <- quantile(data$kpi, probs=c(.25, .75), na.rm = FALSE)
IQR <- IQR(data$kpi)
 
Lower <- quartiles[1] - 1.5*IQR
Upper <- quartiles[2] + 1.5*IQR 
 
data_no_outlier <- subset(data, data$kpi > Lower & data$kpi < Upper)

data_no_outlier <- data_no_outlier |> mutate(perc_val = sum_val/sum(sum_val)*100, 
                          perc_vol = sum_vol/sum(sum_vol)*100)

DT::datatable(data_no_outlier, filter = "bottom", 
                          colnames =cnames,
                          caption = "", 
                          extensions = 'Buttons', 
                          options = list(
                              dom = 'Bfrtip',
                              buttons = c('copy','excel', 'csv', 'pdf'))
  ) |>  DT::formatRound(columns = c('sum_vol', 'perc_val', 'perc_vol', 'kpi') , 
                        mark = ".",dec.mark = ",") |> 
  DT::formatCurrency(columns = 'sum_val')

```

:::

```{r}
#| echo: false
#| warning: false  

#lista de outliers
list_outliers <- toString(data_exp_yc_by_country_sum$country[-which(data_exp_yc_by_country_sum$country %in% data_no_outlier$country)])

```

Após a remoção dos outliers, restaram 108 observações no conjunto de dados (@tbl-data-yc-by-country-sum-noout). Com base no KPI, os seguintes países foram excluídos da base: {list_outliers}.

```{r}
#| echo: false
#| warning: false

data_exp_yc_by_country_sum_no_out <- data_no_outlier

max_val <- round(max(data_exp_yc_by_country_sum_no_out$sum_val/10^6),0)
max_vol <- round(max(data_exp_yc_by_country_sum_no_out$sum_vol/10^6),0)

max_val_perc <- round(max(data_exp_yc_by_country_sum_no_out$perc_val),0)
max_vol_perc <- round(max(data_exp_yc_by_country_sum_no_out$perc_vol),0)
```


A @tbl-data-yc-by-country-sum e a @fig-exp-yc-by-country-sum mostram que Paraguai e Rússia foram os principais destinos das exportações de vinhos tanto em termos de valor exportado, como em termos de volume exportado entre 2000 e 2022. O valor exportado para o Paraguai foi de {max_val} milhões de US\$, equivalente a corresponde a aproximadamente {max_val_perc}% do valor total exportado. Por outro lado, a Rússia é a líder em termos de volume exportado com aproximadamente {max_vol} milhões de Kg.L e {max_vol_perc}%. O indicador de US\$/Kg.L mostra que o Paraguai é um destino melhor que a Rússia, pois $ 1,18 > 0,44 $. 

## Os 15 maiores importadores de vinhos do Brasil

```{r}
#| echo: false
#| warning: false
#| label: 'fig-exp-yc-by-country-sum'
#| layout-nrow: 2
#| fig-cap: 
#|   - 'Top 15 maiores importadores de vinhos do Brasil em milhões de US$ totais'
#|   - 'Top 15 maiores importadores de vinhos do Brasil em milhões de Kg.L totais'  

ggplotly(data_exp_yc_by_country_sum_no_out |> 
           head(15) |> 
           ggplot(aes(x = country, y = sum_val/10^6, colour=country, fill=country)) + 
           geom_bar(stat="identity")+
            #scale_fill_brewer(palette = "Set3") +           
            theme_minimal() + theme(axis.text.x = element_text(angle = 45, vjust = 1, hjust=1)) +
            labs(
              title = "Top 15 maiores importadores de vinhos do Brasil em valor total (2000-2022)",
              caption = "Valor Total em milhões de US$",
              x = "País",
              y = "Valor Total em milões de US$",
              
            )
         
         
         ) 


ggplotly(data_exp_yc_by_country_sum_no_out |> 
           head(15) |> 
           ggplot(aes(x = country, y = sum_vol/10^6, colour=country, fill=country)) + 
           geom_bar(stat="identity")+
            #scale_fill_brewer(palette = "Set3") +           
            theme_minimal() + theme(axis.text.x = element_text(angle = 45, vjust = 1, hjust=1)) +
            labs(
              title = "Top 15 maiores importadores de vinhos do Brasil em volume total (2000-2022)",
              caption = "Valor Total em milhões de Kg.L",
              x = "País",
              y = "Valor Total em milões de Kg.L",
              
            )
         
         
         ) 



```


:::{#tbl-data-yc-by-country}
```{r}
#| echo: false
#| warning: false

# cria o datafram excluindo os outliers identificados na etapa anterior
data_exp_yc_by_country <-  data_exp_yc |> filter(data_exp_yc$country %notin% lapply(as.list(strsplit(list_outliers, ",")), FUN = str_squish)[[1]]) |> 
  group_by(country) |> 
  summarise(mean_val =  mean(value), max_val = max(value), min_val = min(value), median_val = median(value),
            mean_vol =  mean(volume), max_vol = max(volume), min_vol = min(volume), median_vol = median(volume),
            mean_kpi = mean(kpi),max_kpi = max(kpi), min_kpi = min(kpi), median_kpi = median(kpi)
            ) |> arrange(desc(mean_val))

cnames <- c('País', 'Valor Médio (US$)', 'Valor Máximo (US$)', 'Valor Mínimo (US$)', 'Valor Mediano (US$)',
           'Volume Médio (Kg.L)',  'Volume Máximo (Kg.L)', 'Volume Mínimo (Kg.L)', 'Volume Mediano (Kg.L)',
           'KPI Médio',  'KPI Máximo', 'KPI Mínimo', 'KPI Mediano')

DT::datatable(data_exp_yc_by_country, filter = "bottom", 
                          colnames =cnames ,
                          caption = "", 
                          extensions = 'Buttons', 
                          options = list(
                              dom = 'Bfrtip',
                              buttons = c('copy','excel', 'csv', 'pdf'))
  ) |>  DT::formatRound(columns = colnames(data_exp_yc_by_country)[2:length(data_exp_yc_by_country)], 
                        mark=".",dec.mark = ",") |> 
  DT::formatCurrency(columns = colnames(data_exp_yc_by_country)[2:5])


```

Dados agregados por país (análise transversal): medidas estatísticas (média, máximo, mínimo e mediana) para Volume (Kg.L), Valor (US$) e KPI.
:::

```{r}
#| echo: false
#| warning: false
#| layout-nrow: 2
#| fig-cap: 
#| - "Top 15 maiores importadores de vinhos do Brasil - valor em milhões de US$"
#| - "Top 15 maiores importadores de vinhos do Brasil - volume em milhões de Kg.L"
#| label: fig-data_yc_mean_by_country

ggplotly(data_exp_yc_by_country |> 
           head(15) |> 
           ggplot(aes(x = country, y = mean_val/10^6, colour=country, fill=country)) + 
           geom_bar(stat="identity")+
            #scale_fill_brewer(palette = "Set3") +           
            theme_minimal() + theme(axis.text.x = element_text(angle = 45, vjust = 1, hjust=1)) +
            labs(
              title = "Top 15 maiores importadores de vinhos do Brasil - valor(2000-2022)",
              caption = "Valor médio em milhões de US$",
              x = "País",
              y = "milhões de US$",
              
            )
         # 
         
         ) 

ggplotly(data_exp_yc_by_country |> 
           head(15) |> 
           ggplot(aes(x = country, y = mean_vol/10^6, colour=country, fill=country)) + 
           geom_bar(stat="identity")+
            #scale_fill_brewer(palette = "Set3") +           
            theme_minimal() + theme(axis.text.x = element_text(angle = 45, vjust = 1, hjust=1)) +
            labs(
              title = "Top 15 maiores importadores de vinhos do Brasil - volume (2000-2022)",
              caption = "Volume médio em milhões de Kg.L",
              x = "País",
              y = "milhões de Kg.L",
              
            )
         # 
         
         ) 


```




```{r}
#| echo: false
#| warning: false
#| layout-ncol: 3
#| fig-cap: 
#| - 'Boxplot das medidas estatísticas (média, máximo, mínimo, mediana) para os dados anuais agregados por país: log do KPI exportado em US\$.'
#| - 'Box plot das medidas estatísticas (média, máximo, mínimo, mediana) para os dados anuais agregados por país: log do volume exportado em Kg.L.'
#| - 'Box plot das medidas estatísticas (média, máximo, mínimo, mediana) para os dados anuais agregados por país: indicador'
#| label: fig-boxplot-stats_by_country

plotly::plot_ly(y=~log(data_exp_yc_by_country$mean_val), type = "box", name ='Média') |> 
  plotly::add_trace(y=~log(data_exp_yc_by_country$max_val), name = 'Máximo') |> 
  plotly::add_trace(y=~log(data_exp_yc_by_country$min_val), name = 'Mínimo') |> 
  plotly::add_trace(y=~log(data_exp_yc_by_country$median_val), name = 'Mediana')  |> 
  layout(xaxis = list(title='medida'), yaxis = list(title = 'log(valor)'))


plotly::plot_ly(y=~log(data_exp_yc_by_country$mean_vol), type = "box", name ='Média') |> 
  plotly::add_trace(y=~log(data_exp_yc_by_country$max_vol), name ='Máximo') |> 
  plotly::add_trace(y=~log(data_exp_yc_by_country$min_vol), name='Mínimo') |> 
  plotly::add_trace(y=~log(data_exp_yc_by_country$median_vol), name = 'Mediana')  |> 
  layout(xaxis = list(title='medida'), yaxis = list(title = 'log(volume)'))

plotly::plot_ly(y=~(data_exp_yc_by_country$mean_kpi), type = "box", name = 'Média') |> 
  plotly::add_trace(y=~(data_exp_yc_by_country$max_kpi), name = 'Máximo') |> 
  plotly::add_trace(y=~(data_exp_yc_by_country$min_kpi), name = 'Mínimo') |> 
  plotly::add_trace(y=~(data_exp_yc_by_country$median_kpi), name = 'Mediana') |> 
  layout(xaxis = list(title='medida'), yaxis = list(title = 'kpi'))


```

Como podemos perceber na @fig-boxplot-stats_by_country, ainda existem muitos _outliers_ no conjunto de dados, especialmente quando olhamos os valores máximos do KPI. Na verdade, podemos inferir que tal medida, conforme ressaltado anteriormente, deve ser avaliada com bastante cautela.


```{r}
#| echo: false
#| warning: false

list_countries <- toString(head(data_exp_yc_by_country_sum_no_out$country, 15)[-which(head(data_exp_yc_by_country_sum_no_out$country, 15) %in% head(data_exp_yc_by_country$country, 15))])



```

A comparação entre os dados da @fig-data_yc_mean_by_country e da @fig-exp-yc-by-country-sum' demonstra que existem apenas três países que não figuram no "top 15" países em ambos os casos: {list_countries}.


## Análise longitudinal dos dados - agregação por unidade de tempo

::: {style="text-align: justify"}
Dando continuidade à análise dos dados,  uma análise longitudinal, ou seja, considerando os dados agregados por ano pode ser interessante. Desta forma é possível obter *insights* sobre o mercado de um modo geral e pensando em tendências de curto, médio e longo-prazo.

Convém lembrar que análises de sazonalidade e outros efeitos envolvendo principalmente o curto-prazo demandam que a série esteja preferencialmente em base mensal, o que será apresentado na **próxima seção**.

::: {#tbl-data_exp_yc_by_date}
```{r transform_data}
#| echo: false
#| message: false
#| warning: false
#| label: tbl-ts_total
#| tbl-cap: ""

data_exp_yc_by_date <- data_exp_yc  |> group_by(date) |> 
            summarise(sum_val = sum(value), 
                      sum_vol = sum(volume),
                      mean_val = mean(value),
                      mean_vol = mean(volume),
                      mean_kpi = mean(kpi),
                      ) |> 
            arrange(desc(date))

cnames <- c('Data', 'Valor Total (US$)', 
            'Volume Total (Kg.L)', 'Valor Médio (US$)', 
            'Volume Médio (Kg.L)', 'KPI Médio')

DT::datatable(data_exp_yc_by_date, filter = "bottom", 
                          colnames =cnames,
                          caption = "", 
                          extensions = 'Buttons', 
                          options = list(
                              dom = 'Bfrtip',
                              buttons = c('copy','excel', 'csv', 'pdf'))
  ) |>  DT::formatRound(columns = c('sum_vol', 'mean_vol', 'mean_kpi') , 
                        mark = ".",dec.mark = ",") |> 
  DT::formatCurrency(columns = c('sum_val', 'mean_val' )) |> 
  DT::formatDate(columns = c('date'), method = "toLocaleDateString" )
```

Série dos dados agregados por ano (corte longitudinal).

:::

```{r}
#| echo: false
#| warning: false 

# datas em que ocorreram os valores máximos para a tabela anterior
important_dates <- bind_rows(data_exp_yc_by_date |> 
            filter(data_exp_yc_by_date$sum_val == max(data_exp_yc_by_date$sum_val)),
data_exp_yc_by_date |> filter(data_exp_yc_by_date$sum_vol == max(data_exp_yc_by_date$sum_vol)),
data_exp_yc_by_date |> filter(data_exp_yc_by_date$mean_val == max(data_exp_yc_by_date$mean_val)),
data_exp_yc_by_date |> filter(data_exp_yc_by_date$mean_vol == max(data_exp_yc_by_date$mean_vol)),
data_exp_yc_by_date |> filter(data_exp_yc_by_date$mean_kpi == max(data_exp_yc_by_date$mean_kpi))) 

```

A @tbl-data_exp_yc_by_date nos permite verificar que os anos em que ocorreram os máximos para cada uma das colunas. A @tbl-max facilita a visualização.    

| Medida            | Ano |
|-------------------|-----|
| Valor Total (US$) | 2013|
|Volume Total (Kg.L)| 2009|
|Valor Médio (US$)  | 2000|
|Volume Médio (Kg.L)| 2009|
| KPI Médio         | 2012| 

: Valores máximos para as medidas e os respectivos anos em que ocorreram {#tbl-max} 

Interessante notarmos que os anos entre 2009 e 2013 parecem ter sido aqueles mais favoráveis para as exportações de vinho considerando o conjunto dos países. 

Nas próximas seções nos aprofundaremos na evolução das exportações no tempo.

### Visualização das séries temporais

::: {style="text-align: justify"}
Após a correção da série de valor exportado, é possível iniciar a análise das séries temporais.

O primeiro passo é a visualização das séries.
A @fig-ts_total_value mostra a série de valor total exportado por ano entre 2000 e 2022, incluindo a série suavizada.

Notamos a existência de **dois picos**, um em **2009** e outro em **2013**, sendo **o último maior que o primeiro** - como apontamos na seção anterior.

```{r}
#| echo: false
#| message: false
#| warning: false
#| layout-nrow: 2
#| label: fig-ts_total_value
#| fig-cap: 
#| - "Valor Total exportado (anual) em US$"
#| - "Valor Médio exportado (anual) em US$"

data_exp_yc_by_date |> 
    plot_time_series(date, sum_val, .smooth = T, 
                     .interactive = T, 
                     .smooth_span = 0.3,
                     .smooth_alpha = 0.8,
                     .title = 'Valor Total exportado (anual) em US$',
                     .plotly_slider = T)

data_exp_yc_by_date |> 
    plot_time_series(date, mean_val, .smooth = T, 
                     .interactive = T, 
                     .smooth_span = 0.3,
                     .smooth_alpha = 0.8,
                     .line_color = "red",
                     .title = 'Valor Médio exportado (anual) em US$',
                     .plotly_slider = T)



```

Em seguida, podemos visualizar a série de volume total exportado em base anual, considerando 1L=1Kg (@fig-ts_total_volume).

Os **dois picos** existentes na série anterior também foram verficados em **2009** e em **2013**.
Contudo, ao contrário do verificado na @fig-ts_total_value, **o de 2009 é maior que o de 2013**.

```{r}
#| echo: false
#| message: false
#| warning: false
#| label: fig-ts_total_volume
#| fig-cap: 
#| - 'Volume Total exportado (anual) em L'
#| - 'Volume Médio exportado (anual) em L'


data_exp_yc_by_date |> 
    plot_time_series(date, sum_vol, .smooth = T, 
                     .interactive = T, 
                     .smooth_span = 0.3,
                     .smooth_alpha = 0.8,
                     .title = 'Volume Total exportado (anual) em L',
                     .plotly_slider = T)

data_exp_yc_by_date |> 
    plot_time_series(date, mean_vol, .smooth = T, 
                     .interactive = T, 
                     .smooth_alpha = 0.8,
                     .smooth_span = 0.3,
                     .line_color = "red",
                     .title = 'Volume Médio exportado (anual) em L',
                     .plotly_slider = T)

```

Convém também destacar o fato de que, ao comparar as séries suavizadas, percebemos que a série de valor total exportado possui uma leve tendência de aumento ao longo do tempo, por outro lado, a série de volume total exportado parece estar oscilando em torno de uma média.

Como a inspeção visual das séries é imprecisa, faz-se necessária a utilização de técnicas específicas, como será mostrado a seguir.
:::

### Funções de autocorrelação (ACF) e autorrelação parcial (PACF)

::: {style="text-align: justify"}
A função de autocorrelação (ACF) e a função de autocorrelação parcial (PACF) são medidas de associação entre valores autais e valores pregressos em séries temporais[^exploratory_yearly-1].
Portanto, indicam em que medida um valor $x_t$ é dependente do valor $x_{t-1}$ e, consequentemente, o passado é últil para prever o futuro.
A autocorrelação parcial é mais útil durante o processo de especificação de um modelo autoregressivo.
Ela ajuda a avaliar as propriedades de uma série temporal.

As funções de autocorrelação e autocorrelação parcial também servem para estudar a estacionariedade de uma série temporal[^exploratory_yearly-2].Uma série temporal estacionária tem funções de média, variância e autocorrelação que são essencialmente constantes ao longo do tempo[^exploratory_yearly-3]
. A função de autocorrelação diminui para quase zero rapidamente para uma série temporal estacionária (decaimento exponencial)
.

Os modelos matemáticos mais comuns e que têm como premissa apresentar a estacionariedade são modelos auto-regressivos - AR (p), auto-regressivo e de média móvel - ARMA (p,q) - e modelo auto—regressivo integrado e de média móvel - ARIMA (p,d,q)[^exploratory_yearly-4].

Para uma série temporal estacionária, um modelo de média móvel vê o valor de uma variável no tempo $t$ como uma função linear de erros residuais de $q$ defasagens.
Já um processo auto-regressivo de ordem $p$ é um modelo que utiliza os próprios valores passados como preditores[^exploratory_yearly-5].
O termo $d$ especifica a ordem de integração da série (ou seja, quantas vezes a série deve ser diferenciada para se tornar estacionária).

As ordens dos processos em termos de $p$ e $q$ são definidas com base na análise das funções de autocorrelação e autocorrelação parcial.
A ordem $p$ do processo auto-regressivo é determinada pela função de autocorrelação parcial, enquanto a ordem $q$ do processo de média móvel é indicada pelo número de correlações estatisticamente significativas na função de autocorrelação[^exploratory_yearly-6].

Estabelecidos os conceitos e aplicações da ACF e da PACF, passemos à análise das séries de interesse.

Para a série de *valor total exportado* temos os gráficos da @fig-acf_pacf_total_value de ACF e PACF, considerando 48 defasagens.

```{r}
#| echo: false
#| message: false
#| warning: false
#| label: fig-acf_pacf_total_value
#| fig-cap: 'Valor total exportado - ACF e PACF.'


ts_total |> plot_acf_diagnostics(date, value, .interactive = T, .lags = 0:48,
                                 .title = 'Valor total exportado - ACF e PACF.')

```

Nos gráficos acima, as decomposições mostram que existem autocorrelação e autocorrelação parcial estatisticamente significativas ao menos na primeira defasagem.
Mais precisamente, ambas as funções são trucadas e decaem a partir de certa defasagem o que pode caracterizar um processo do tipo $ARMA(p,q)$[^exploratory_yearly-7], com $p = 1$ e $q = 2$.

Para a série de *volume total exportado* temos os seguintes gráficos de ACF e PACF, considerando 48 defasagens (@fig-acf_pacf_total_vol).

```{r}
#| echo: false
#| message: false
#| warning: false
#| label: fig-acf_pacf_total_vol
#| fig-cap: 'Volume total exportado - ACF e PACF.'

ts_total |> plot_acf_diagnostics(date, volume, .interactive = T, .lags = 0:48,
                                 .title = 'Volume total exportado - ACF e PACF.')

```

Nos gráficos acima, as decomposições mostram que não existem autocorrelação e autocorrelação parcial estatisticamente significativas para a série de volume exportado.
Ademais, a ACF é truncada na primeira defasagem e a PACF parece decair, o que pode caracterizar um processo do tipo $MA(q)$, com $q = 1$[^exploratory_yearly-8].

Porém, a inspeção visual é bastante limitada, o que nos motiva a aprofundar a análise.
:::

[^exploratory_yearly-1]: https://www.ibm.com/docs/pt-br/spss-modeler/18.4.0?t
    opic=data-autocorrelation-partial-autocorrelation-functions

[^exploratory_yearly-2]: https://ichi.pro/pt/autocorrelacao-e-autocorrelacao-parcial-em-dados-de-serie-temporal-32975526028430

[^exploratory_yearly-3]: https://analisemacro.com.br/estatistica-e-econometria/estacionariedade-de-series-temporais/

[^exploratory_yearly-4]: https://medium.com/data-hackers/series-temporais-parte-1-a0e75a512e72

[^exploratory_yearly-5]: https://tutoriais.edu.lat/pub/time-series/time-series-moving-average/serie-temporal-media-movel

[^exploratory_yearly-6]: https://support.minitab.com/pt-br/minitab/20/help-and-how-to/statistical-modeling/time-series/how-to/autocorrelation/interpret-the-results/autocorrelation-function-acf/

[^exploratory_yearly-7]: da Silveira Bueno, Rodrigo de Losso.
    Econometria De Séries Temporais.
    Cengage Learning; 2ª Edição Revista E Atualizada (28 julho 2011),pp.
    47.

[^exploratory_yearly-8]: da Silveira Bueno, Rodrigo de Losso.
    Econometria De Séries Temporais.
    Cengage Learning; 2ª Edição Revista E Atualizada (28 julho 2011),pp.
    47.

### Decomposição da série temporal

::: {style="text-align: justify"}
A decomposição da série de *valor total exportado* em suas componentes de tendência, sazonalidade e resíduos.
O gráfico da componente de sazonalidade mostra um comportamento cíclico, em que se tem um pico após dois anos, seguido de três anos de queda até o vale.
Já a componente de tendência mostra que, *após 2005, há um tendência de contínuo crescimento do valor total exportado* (@fig-acf_pacf_total_val_decomp).

```{r}
#| echo: false
#| message: false
#| warning: false
#| label: fig-acf_pacf_total_val_decomp
#| fig-cap: 'Decomposição da série de valor total exportado (em US$)'

ts_total |> 
    plot_stl_diagnostics(
        date, value,
        .feature_set = c("observed", "season", "trend", "remainder"),
        .trend = "auto",
        .frequency = "auto",
        .interactive = T,
        .title = 'Decomposição da série de valor total exportado (em US$)'
    )

```

Já a decomposição da série de *volume total exportado* (@fig-acf_pacf_total_vol_decomp) mostra que a componente sazonal possui comportamento cíclico distinto da série anterior, com alternância mais frequente em vales e picos.
Também a tendência segue comportamento distinto pois, *em que pese haver a mesma tendência de crescimento a partir de 2005, esta foi interrompida por uma tendência de queda a partir de 2011, cuja reversão ocorreu somente a partir de 2016*.

```{r}
#| echo: false
#| message: false
#| warning: false
#| label: fig-acf_pacf_total_vol_decomp
#| fig-cap: 'Decomposição da série de volume total exportado (em L)'

ts_total |> 
    plot_stl_diagnostics(
        date, volume,
        .feature_set = c("observed", "season", "trend", "remainder"),
        .trend = "auto",
        .frequency = "auto",
        .interactive = T,
        .title = 'Decomposição da série de volume total exportado (em L)'
    )

```
:::

### Teste de raiz unitária, quebras estruturais e modelos de previsão

::: {style="text-align: justify"}
Como ressaltamos na seção anterior, a estacionariedade é uma propriedade importante na análise de séries temporais.
Um grande número de modelos assumem a estacionariedade do processo (como os modelos ARMA e ARIMA) e, além disso,um modelo de série temporal que não é estacionário irá variar a sua acurácia à medida que as métricas da série de tempo variarem[^exploratory_yearly-9].

Assim, na análise de séries temporais é possível se utilizar de estratégias como a transformação logarítimica, a transformação quadrática ou ainda a diferenciação.
Vale dizer que as duas primeiras buscam atacar a alteração da variância no tempo, enquanto que a última foca na remoção da tendência[^exploratory_yearly-10].

Nas séries em questão, aplicaremos a transformação logarítima e, em seguida analisaremos a ACF e PACF para verificar o impacto de tal transformação nas observações feitas na seção anterior.
:::

[^exploratory_yearly-9]: Nielsen, Aileen.Practical Time Series Analysis: Prediction with Statistics and Machine Learning.O'Reilly Media; 1ª edição (19 novembro 2019).pp.
    85

[^exploratory_yearly-10]: Nielsen, Aileen.Practical Time Series Analysis: Prediction with Statistics and Machine Learning.O'Reilly Media; 1ª edição (19 novembro 2019).pp.
    85

### Transformação logarítimica, ACF e PACF

::: {style="text-align: justify"}
```{r}
#| echo: false
#| message: false
#| warning: false
#| label: fig-acf_pacf_logval
#| fig-cap: "Log do valor total exportado - ACF e PACF."

# transforma a série para log 
ts_lval <- ts_total |> 
  dplyr::mutate(lval = log(value)) |> 
  dplyr::select(c(date,lval)) 

ts_lval |> plot_acf_diagnostics(date, lval, .interactive = T, .lags = 0:48,
                                 .title = 'Log do valor total exportado - ACF e PACF.')

```

Após a transformação da série de **(**$log$) valor total exportado podemos verificar (@fig-acf_pacf_logval) que a primeira defasagem permanece positiva e significativa, não alterando as conclusões da seção anterior.

```{r}
#| echo: false
#| message: false
#| warning: false
#| label: fig-acf_pacf_logvol
#| fig-cap: "Log do volume total exportado - ACF e PACF."


# transforma a série para log 
ts_lvol <- ts_total |> 
  dplyr::mutate(lvol = log(volume)) |> 
  dplyr::select(c(date,lvol)) 

ts_lvol |> plot_acf_diagnostics(date, lvol, .interactive = T, .lags = 0:48,
                                 .title = 'Log do volume total exportado - ACF e PACF.')

```

Em contrapartida, a transformação da série de **(**$log$) volume total exportado resultou da identificação de defasagens (levemente) estatisticamente significativas nas defasagens 2, 3 e 6 para a PACF e 6 na ACF.

Em que pese os indícios fornecido pelas ACFs e PACFs apontarem para a estacionariedade das séries, para se ter uma análise mais conclusiva, devemos realizar os testes de raiz unitária para verificar se as séries são ou não estacionárias.
:::

### Testes de raiz unitária

::: {style="text-align: justify"}
Para identificar a existência de raiz unitária, isto é, não estacionariedade, os testes que utilizaremos são: - Augmented Dickey-Fuller (ADF) - Hipótese nula ($H_0$): a série **possui** uma raiz unitária, logo não é estacionária[^exploratory_yearly-11]; - Kwiatkowski–Phillips–Schmidt–Shin (KPSS) - Hipótese nula ($H_0$): a série **não possui** uma raiz unitária, logo é estacionária[^exploratory_yearly-12]
;

Primeiro aplicaremos os testes às séries em nível e, caso seja necessário, posteriormente à séries em $log$.
Se a série em nível for estacionária, não será necessária a transformação.
Eventual transformação necessariamente implica em perda de informação (o $log$ reduz a diferença entre extremos, o que pode afetar a compreensão do fenômeno objeto de análise).

O resultado a seguir se referece à aplicação dos testes ADF e KPSS à série de valor exportado, considerando um modelo com tendência.

```{r}
#| echo: true
#| message: false
#| warning: false
#| label: unit_root_val
ts <- ts(ts_total |> 
           select(value),
         frequency = 1, 
         start = c(2000), 
         end = c(2022)
         )

ur_test(ts, type_adf = "trend", type_kpss = "tau")
```

No teste ADF o p-valor mostra que a hipótese $H_0$ **pode ser rejeitada** considerando 5% de nível de significância - 0,01 \< 0,05 e o módulo das estatísticas $\tau_3$, $\phi_2$ e $\phi_3$ é maior que o módulo dos valores críticos.
No teste KPSS o resultado indica que a hipótese $H_0$ **não pode ser rejeitada** a 5% de significância, visto que 0,089 \< 0,146.
Neste sentido, a série não possui raiz unitária.

Abaixo está o resultado dos testes de raiz unitária para a série de volume exportado.

```{r}
#| echo: true
#| message: false
#| warning: false
#| label: unit_root_vol


ts <- ts(ts_total |> 
           select(volume),
         frequency = 1, 
         start = c(2000), 
         end = c(2022)
         )

ur_test(ts, type_adf = "drift", type_kpss = "mu")
```

No teste ADF o p-valor mostra que a hipótese $H_0$ **pode ser rejeitada** considerando 5% de nível de significância, ainda que 0,059 \> 0,05, uma vez que o módulo das estatísticas $\tau_2$ e $\phi_1$ é maior que o módulo dos valores críticos.
No teste KPSS o resultado indica que a hipótese $H_0$ **não pode ser rejeitada** a 5% de significância, visto que 0,1 \< 0,463.
Neste sentido, a série não possui raiz unitária.

Ante o exposto, podemos afirmar que as séries em questão são estacionárias.
:::

[^exploratory_yearly-11]: https://en.wikipedia.org/wiki/Augmented_Dickey%E2%80%93Fuller_test

[^exploratory_yearly-12]: https://en.wikipedia.org/wiki/KPSS_test

### Testes de raiz unitária das séries em log

::: {style="text-align: justify"}

Dando seguimento à metodologia da seção anterior, realizamos abaixo os testes para as série de valor exportado com a transformação logarítimica.

Os resultados corroboram as observações da seção [Testes de raiz unitária] no sentido de que as séries são estacionárias.

```{r}
#| echo: true
#| message: false
#| warning: false
#| label: unit_root_lval
ts <- ts(ts_total |> 
           dplyr::select(value) |> 
           dplyr::mutate(value = log(value)),
         frequency = 1, 
         start = c(2000), 
         end = c(2022)
         ) 

ur_test(ts, type_adf = "trend", type_kpss = "tau")
```

De igual modo os resultados dos testes vão ao encontro do observado na seção [Testes de raiz unitária], ou seja, a série de volume exportado é estacionária.

```{r}
#| echo: true
#| message: false
#| warning: false
#| label: unit_root_lvol
ts <- ts(ts_total |> 
           dplyr::select(volume) |> 
           dplyr::mutate(volume = log(volume)),
         frequency = 1, 
         start = c(2000), 
         end = c(2022)
         ) 

ur_test(ts, type_adf = "drift", type_kpss = "mu")
```
:::

### Testes de quebra estrutural
::: {style="text-align: justify"}

A existência de quebras estruturais^[https://en.wikipedia.org/wiki/Structural_break#:~:text=Structural%20break%20tests,-A%20single%20break&text=For%20linear%20regression%20models%2C%20the,...%2CT%5D.] nas séries temporais além de serem eventual causa de existência de raiz unitária, também podem auxiliar a compreensão do fenômeno analisado, vez que indicam a existência, por exemplo, de alterações na tendência da série e, deste modo, podem ajudar a corroborar hipóteses levantadas por quem está realizando a análise.

O iremos aplicar os métodos de Chow^[G. C. Chow. Tests of equality between sets of coefficients in two linear regressions. Econometrica,
28:591–605, 1960.
], Zeileis^[A. Zeileis, F. Leisch, K. Hornik, and C. Kleiber. strucchange: An R package for testing for
structural change in linear regression models. Journal of Statistical Software, 7(2):1–38, 2002.
doi: 10.18637/jss.v007.i02] e Brown^[R. L. Brown, J. Durbin, and J. M. Evans. Techniques for testing the constancy of regression
relationships over time. Journal of the Royal Statistical Society B, 37:149–163, 1975.]. Todos os testes estão implementados na biblioteca **strucchange** do **R**^[https://cran.r-project.org/web/packages/strucchangeRcpp/vignettes/strucchange-intro.pdf].

:::

#### Série de valor exportado em US$ 

::: {style="text-align: justify"}

Os resultados dos testes abaixo **são** estatisticamente significativos e mostram que existe uma quebra estrutural na série de valor exportado em **2014**.

```{r}
#| echo: false
#| message: false
#| warning: false
#| label: build_ts_val

# converte os dados para série temporal
ts_val <- ts(ts_total |> 
            dplyr::select(value),
            frequency = 1, 
            start = c(2000), 
            end = c(2022)
          )
```


```{r}
#| echo: false
#| message: false
#| warning: false
#| label: fig-chow_ts_val
#| fig-cap: "Estatísticas do teste de quebras estruturais - valor total exportado em US$."


fs <- Fstats(ts_val ~ 1)

par(mfrow = c(1, 2))
plot(fs, xlab = "Ano", title = "Estatística F")
plot(fs, pval = TRUE, xlab = "Ano", title = "p-valor")
```

```{r}
#| echo: false
#| message: false
#| warning: false
#| label: fig-efp_ts_val
#| fig-cap: "Teste de flutuação empírica para quebras estruturais - valor total exportado em US$."

plot(efp(ts_val ~ 1, data = ts_val, type="fluctuation"))
```

```{r}
#| echo: false
#| message: false
#| warning: false
#| label: fig-breakpoints_ts_val
#| fig-cap: "Identificação gráfica de quebras estruturais - valor total exportado em US$."

plot(fs)
lines(breakpoints(fs))
```


```{r}
#| echo: false
#| message: false
#| warning: false
#| label: summ_breakpoints_ts_val
sctest(ts_val ~ 1, type = "Chow")

```

:::

#### Série de volume exportado em L (1L = 1kg) 

::: {style="text-align: justify"}


Os resultados dos testes abaixo **não são** estatisticamente significativos e mostram que **não** existe uma quebra estrutural na série de volume exportado, ao contrário do que ocorreu na série de valor exportado. 

```{r}
#| echo: false
#| message: false
#| warning: false
#| label: build_ts_vol

# converte os dados para série temporal
ts_vol <- ts(ts_total |> 
            dplyr::select(volume),
            frequency = 1, 
            start = c(2000), 
            end = c(2022)
          )
```

```{r}
#| echo: false
#| message: false
#| warning: false
#| label: fig-chow_ts_vol
#| fig-cap: "Estatísticas do teste de quebras estruturais - volume total exportado em L."


fs <- Fstats(ts_vol ~ 1)

par(mfrow = c(1, 2))
plot(fs, xlab = "Ano", title = "Estatística F")
plot(fs, pval = TRUE, xlab = "Ano", title = "p-valor")
```

```{r}
#| echo: false
#| message: false
#| warning: false
#| label: fig-efp_ts_vol
#| fig-cap: "Teste de flutuação empírica para quebras estruturais - volume total exportado em L."

plot(efp(ts_vol ~ 1, data = ts_vol, type="fluctuation"))
```

```{r}
#| echo: false
#| message: false
#| warning: false
#| label: fig-breakpoints_ts_vol
#| fig-cap: "Identificação gráfica de quebras estruturais - volume total exportado em L."


plot(fs)
lines(breakpoints(fs))
```

```{r}
#| echo: true
#| message: false
#| warning: false
#| label: summ_breakpoints_ts_vol
sctest(ts_vol ~ 1, type = "Chow")
```
:::

###  Modelos preditivos
::: {style="text-align: justify"}

Os testes das seções anteriores indicam que modelos de previsão univariados do tipo $ARIMA$ ou $SARIMA$ (para os casos em que há sazonalidade) podem ser adequados para a modelagem das séries em questão.

Para a construção do modelo preditivo, utilizaremos o algoritmo desenvolvido por Rob J. Hyndman e Yeasmin Khandakar^[https://www.jstatsoft.org/article/view/v027i03] e implementado em **R** na biblioteca **forecast**. O algoritmo define automaticamente os valores $p$, $q$ e $d$ do modelo $ARIMA(p,d,q)$ de modo que os resíduos sejam independentes.

Para a série de valor exportado, o modelo selecionado pelo algoritmo é o $ARIMA(2,1,0)$, como pode ser verificado abaixo.

```{r}
#| echo: true
#| message: false
#| warning: false
#| label: fig-arima-model-ts_val
#| fig-cap: "Modelo auto-arima para o valor total exportado em US$."

fit <- forecast::auto.arima(ts_val)
forecast::checkresiduals(fit)
```

A estatística do teste é $Q=5,5411$ e o p-valor é $0,1362$, que é muito maior que 0,05. Portanto, $H_0$ do teste não é rejeitada e os resíduos do modelo são independentes. Interessante notar que o modelo $ARIMA(2,1,0)$ vai ao encontro das conclusões dos testes realizados quanto aos valores de $p=2$ e $q=0$, exceto pelo valor de $d=1$, o qual equivale à ordem de integração 1. A necessidade de diferenciar a série para se obter a estacionariedade se deve à existência da quebra estrutural identificada na seção [Testes de quebra estrutural].

Já para a série de volume exportado, o modelo selecionado pelo algoritmo é o $ARIMA(0,0,1)$, como pode ser verificado abaixo.

```{r}
#| echo: true
#| message: false
#| warning: false
#| label: fig-arima-model-ts_vol
#| fig-cap: "Modelo auto-arima para o volume total exportado em L."

fit <- forecast::auto.arima(ts_vol)
forecast::checkresiduals(fit)
```

A estatística do teste é $Q=6,6192$ e o p-valor é $0,1574$, que é muito maior que 0,05. Portanto, $H_0$ do teste não é rejeitada e os resíduos do modelo são independentes. Neste caso, o modelo $ARIMA(0,0,1)$ gerado automaticamente vai ao encontro dos testes realizados na seções anteriores.

:::

