---
code-fold: true
editor: 
  markdown: 
    wrap: sentence
tbl-cap-location: bottom
---

```{css, echo = FALSE}
.justify {
  text-align: justify !important
}
```

```{r import_libs}
#| echo: false
#| message: false
#| warning: false

source('utils.R')

```
# Análise das séries temporais - Paraguai e Rússia


::: {style="text-align: justify"}

Como visto na seção [Análise Exploratória](), Paraguai e Rússia emergiram como os dois mais importantes países para o Brasil quando o assunto é exportação de vinho.

A ideia desta seção é tentar olhar um pouco mais de perto como se comportam as séries de valor exportados em US$ e de volume exportado em Kg.L, especialmente para verificar se há algum tipo de comportamento anômalo que possa eventualmente auxiliar a entender o porquê desses países ocuparem tal espaço.

:::

## Análise comparativa

::: {style="text-align: justify"}
```{r}
#| echo: false
#| warning: true
#| message: false

load('data_exp_mc.RData')


# dados mensais para os 5 países mais relevantes
data_exp_mc_by_date_top <- data_exp_mc  |> 
                        filter(country %in% c('Paraguai',
                                              'Rússia'
                                              # 'Estados Unidos',
                                              # 'Espanha',
                                              # 'China')
                                              )) |>
                                        group_by(date) |> 
                        summarise(sum_val = sum(value), 
                                  sum_vol = sum(volume),
                                  mean_val = mean(value),
                                  mean_vol = mean(volume),
                                  ) |> 
                        arrange(desc(date))

data_paraguai <-  data_exp_mc  |> 
                        filter(country == ('Paraguai')) |> mutate(sum_val=value, sum_vol=volume)
                                              

data_russia <-  data_exp_mc  |> 
                        filter(country == ('Rússia')) |> mutate(sum_val=value, sum_vol=volume)
                                              

```

As séries de valor exportado mensal total permite identificar vales e picos como em março de 2009 e julho de 2013 (@fig-monthly_val_agg).

```{r}
#| echo: false
#| message: false
#| warning: false
#| label: fig-monthly_val_agg
#| fig-cap: 'Valor exportado mensal (US\$)'


data_paraguai |> timetk::plot_time_series(date, sum_val, 
                                                .interactive = T, 
                                                .smooth_span = 0.15,
                                 .title = 'Valor exportado - Paraguai') 

data_russia |> timetk::plot_time_series(date, sum_val, 
                                                .interactive = T, 
                                                .smooth_span = 0.15,
                                 .title = 'Valor exportado - Rússia') 




```


```{r}
#| echo: false
#| message: false
#| warning: false
#| label: fig-monthly_vol_agg
#| fig-cap: 'Volume exportado mensal (Kg.L)'


data_paraguai |> timetk::plot_time_series(date, sum_vol, 
                                                .interactive = T, 
                                                .smooth_span = 0.15,
                                 .title = 'Volume exportado - Paraguai') 

data_russia |> timetk::plot_time_series(date, sum_vol, 
                                                .interactive = T, 
                                                .smooth_span = 0.15,
                                 .title = 'Volume exportado - Rússia') 


```

Ao observarmos a @fig-monthly_val_agg e a @fig-monthly_vol_agg notamos que a Rússia destaca-se como compradora de vinhos somente em dois períodos: entre 2008 e 2010, e entre 2012 e 2013, deixando de ser um destinatário relevante especialmente a partir de 2015. Por outro lado, o Paraguai apresenta uma trajetória de razoavelmente estável, mas que ganhou tração a partir de 2015. 

:::

### Detecção de anomalias

::: {style="text-align: justify"}



```{r}
#| echo: false
#| message: false
#| warning: false
#| label: fig-monthly_decomp_val
#| fig-cap: 'Decomposição da série de valor total'
#| layout-nrow: 2

anomalize_sum_val_paraguai <-  data_paraguai |>  
                                          timetk::anomalize(
                                              .date_var      = date, 
                                              .value         = sum_val,
                                              .iqr_alpha     = 0.05,
                                              .max_anomalies = 0.20,
                                              .message       = FALSE
                                          )


anomalize_sum_val_russia <-  data_russia |>  
                                          timetk::anomalize(
                                              .date_var      = date, 
                                              .value         = sum_val,
                                              .iqr_alpha     = 0.05,
                                              .max_anomalies = 0.20,
                                              .message       = FALSE
                                          )

        
anomalize_sum_val_paraguai |> timetk::plot_anomalies_decomp(.date_var = date,
                                                   .interactive = TRUE,
                                                   .title = "Valor mensal - Paraguai")

anomalize_sum_val_russia |> timetk::plot_anomalies_decomp(.date_var = date,
                                                   .interactive = TRUE,
                                                   .title = "Valor mensal - Rússia")

```

```{r}
#| echo: false
#| message: false
#| warning: false
#| label: fig-monthly_decomp_vol
#| fig-cap: 'Decomposição da série de volume total'
#| layout-nrow: 2

anomalize_sum_vol_paraguai <- data_paraguai |>  
                                          timetk::anomalize(
                                              .date_var      = date, 
                                              .value         = sum_vol,
                                              .iqr_alpha     = 0.05,
                                              .max_anomalies = 0.20,
                                              .message       = FALSE
                                          )
anomalize_sum_vol_russia <-  data_russia |>  
                                          timetk::anomalize(
                                              .date_var      = date, 
                                              .value         = sum_vol,
                                              .iqr_alpha     = 0.05,
                                              .max_anomalies = 0.20,
                                              .message       = FALSE
                                          )


anomalize_sum_vol_paraguai |> timetk::plot_anomalies_decomp(.date_var = date, 
                                                   .interactive = TRUE, 
                                                   .title = "Volume mensal - Paraguai")


anomalize_sum_vol_russia |> timetk::plot_anomalies_decomp(.date_var = date, 
                                                   .interactive = TRUE, 
                                                   .title = "Volume mensal - Rússia")


```
A decomposição das séries permitem verificar que existe no caso do Paraguai uma componente sazonal relevante com a tendência nos últimos anos de aumento das importação por aquele país. Por outro lado, a Rússia claramente segue uma trajetória de queda, assim como os picos ocorridos parecem ser realmente anomalias.

```{r}
#| echo: false
#| message: false
#| warning: false
#| label: fig-monthly_anomalize_plot_paraguai
#| fig-cap: 
#| - 'Detecção de anomalias - valor total - Paraguai'
#| - 'Detecção de anomalias - volume total - Paraguai'
#| layout-nrow: 2 


anomalize_sum_val_paraguai |> timetk::plot_anomalies(.date_var = date, 
                                            .interactive = TRUE, 
                                            .title = "Valor - Paraguai")


anomalize_sum_vol_paraguai |> timetk::plot_anomalies(.date_var = date, 
                                            .interactive = TRUE, 
                                            .title = "Volume - Paraguai")

```



```{r}
#| echo: false
#| message: false
#| warning: false
#| label: fig-monthly_anomalize_plot_russia
#| fig-cap: 
#| - 'Detecção de anomalias - valor total - Rússia'
#| - 'Detecção de anomalias - volume total - Rùssia'
#| layout-nrow: 2 


anomalize_sum_val_russia |> timetk::plot_anomalies(.date_var = date, 
                                            .interactive = TRUE, 
                                            .title = "Valor - Rússia")


anomalize_sum_vol_russia |> timetk::plot_anomalies(.date_var = date, 
                                            .interactive = TRUE, 
                                            .title = "Volume - Rússia")

```

No caso da Rússia, de fato, outubro de 2009 e julho de 2013 foram meses em que foram detectadas anomalias, conforme esperado. Quanto ao Paraguai, o algoritmo identificou várias anomalias ao longo de todo período analisado, porém a maior parte ocorreu a partir de 2015.

:::{.callout-note}
As observações desta seção, juntamente com aquelas da seção anterior fornecem diversas informações interessantes sobre o fenômeno analisado,porém ainda não está completa, uma vez que as razões para o comportamento observado ainda não estão claras. Falaremos um pouco mais sobre isso na próxima seção. 
:::

